【裁判字號】    98,上易,2408
【裁判日期】    981216
【裁判案由】    詐欺
【裁判全文】
臺灣高等法院刑事判決                98年度上易字第2408號
上  訴  人
即  被  告  丙○○
上列上訴人因詐欺案件，不服臺灣臺北地方法院98年度易字第12
79號，中華民國98年8 月19日第一審判決（起訴案號：臺灣臺北
地方法院檢察署98年度偵字第6625號，移送併辦案號：臺灣臺北
地方法院檢察署98年度偵字第15582 號、臺灣士林地方法院檢察
署98年度偵字第6334號），提起上訴，本院判決如下：
    主  文
上訴駁回。
    事  實
一、丙○○有預見提供自己帳戶予他人，係供他人詐欺犯罪所用
    ，其猶基於幫助詐欺之未必故意，於民國97年12月31日前某
    時，在不詳地點，將其向中國信託商業銀行股份有限公司（
    下稱中國信託銀行）城中分行所申辦帳號0000000000000 號
    之帳戶金融卡、密碼交予真實姓名年籍不詳之成年人，以供
    該人及所屬之詐騙集團成員使用，該詐騙集團取得上開帳戶
    金融卡等物後，為下列詐欺犯行：
  (一)於97年12月31日19時30分許，由真實姓名年籍不詳之成年人
    冒充東森電視購物台員工及中國信託銀行行員撥打電話予乙○○，佯稱其先前向東森電視購物台購物後之刷卡付款手續
    誤設為分期付款，必須在自動提款機取消分期付款之設定，
    要求乙○○持金融卡前往附近之自動提款機依指示操作云云
    ，致乙○○不疑有詐而陷於錯誤，於同日20時47分許，依指
    示前往位於臺南市○○路○段101號第一銀行自動提款機，陸
    續將新臺幣（下同）22,000元、24,000元、25,000元、29,
    000元轉帳至丙○○上開中國信託銀行城中分行帳戶內，嗣
    經乙○○於98年1月2日向東森電視購物台查詢，始知受騙。
  (二)於98年1月1日19時許，由真實姓名年籍不詳之成年人冒充東
    森電視購物台員工撥打電話予李志彥，佯稱其先前向東森電
    視購物台購物後，該公司因作業疏失將其付款方式誤設為分
    期付款，必須在自動提款機取消分期付款之設定，要求李志
    彥持金融卡前往附近之自動提款機依指示操作云云，致李志
    彥信以為真而陷於錯誤，於同日20時35分許，依指示前往附
    近之自動提款機，陸續將1,000元、20,000 元轉帳至丙○○
    上開中國信託銀行城中分行帳戶內，嗣經李志彥察覺自己帳
    戶內之金額短少，方知受騙。
  (三)於98年1月1日19時許，由真實姓名年籍不詳之成年女子冒充
    東森電視購物台會計部員工及中國信託銀行行員撥打電話予
    甲○○，佯稱其先前欲向東森電視購物台購買之產品已於年
    終入帳，必須由甲○○至自動提款機更改，要求甲○○持金
    融卡前往附近之自動提款機依指示操作云云，致甲○○深信
    不疑而陷於錯誤，於同日21時30分許，依指示前往位在臺中
    市○○區○○路三段111號之自動提款機，將58,000 元轉帳
    至丙○○上開中國信託銀行城中分行帳戶內，嗣經甲○○察
    覺自己帳戶內之金額短少，方知受騙。
    嗣因乙○○、李志彥、甲○○發覺有異報警處理，經警循線
    查悉上情。
二、案經李志彥訴由臺北縣政府警察局新店分局報請臺灣臺北地
    方法院檢察署檢察官偵查起訴，及乙○○訴由臺北市政府警
    察局士林分局報請臺灣士林地方法院檢察署暨甲○○訴由臺
    北縣政府板橋分局報請臺灣臺北地方法院檢察署移送併辦。
    理  由
甲、程序方面：
    按被告以外之人於審判外之言詞或書面陳述，除法律有規定
    者外，不得作為證據，刑事訴訟法第159 條第1 項定有明文
    。又被告以外之人於審判外之陳述，雖不符同法第159 條之
    1 至第159 條之4 之規定，但經當事人於審判程序同意作為
    證據，法院審酌該言詞陳述或書面陳述作成時之情況，認為
    適當者，亦得為證據；當事人、代理人或辯護人於法院調查
    證據時，知有第159 條第1 項不得為證據之情形，而未於言
    詞辯論終結前聲明異議者，視為有前項之同意，刑事訴訟法
    第159條之5亦有明文。經查，本件判決所援引證人乙○○、
    李志彥、甲○○於警詢時之陳述，雖屬被告以外之人於審判
    外之陳述，而為傳聞證據，惟被告於本院準備程序中並未爭
    執該等陳述之證據能力，且迄至言詞辯論終結前亦未再聲明
    異議，本院審酌上開證據資料製作時之情況，尚查無違法不
    當及證明力明顯過低之瑕疵，亦認為以之作為證據應屬適當
    ，故揆諸前開法律規定與說明，爰逕依刑事訴訟法第159 條
    之5 規定，認前揭證據資料有證據能力。
乙、實體方面：
一、訊據被告丙○○固不諱中國信託銀行城中分行帳號00000000
    00000 號之帳戶為其所申請辦理等情，惟矢口否認有何幫助
    詐欺犯行，辯稱：伊上開帳戶之金融卡係遺失，該帳戶均係
    供作薪資轉帳及收取房屋租金，伊不可能將該帳戶出借或販
    賣他人使用云云；惟查：
  (一)上揭被害人乙○○、李志彥、甲○○遭詐騙集團詐欺，並將
    遭騙之款項轉帳至丙○○所開立前揭帳戶等事實，業據證人
    乙○○、李志彥、甲○○於警詢時指證甚詳，並有中國信託
    銀行98年5 月25日中信銀字第09822271206783號函附丙○○
    帳戶歷史交易查詢報表，及該銀行98年7 月20日中信銀字第
    09822271208841號函附丙○○開戶資料（見原審卷第14頁至
    第17頁，及第36頁至第41頁），暨自動櫃員機交易明細表、
    存摺明細影本（見98年度偵字第6625號偵查卷第19頁，及98
    年度偵字第6334號偵查卷第36頁至第37頁）附卷足憑。
  (二)被告固辯稱其上開金融卡係遺失云云，然被告於97年12月31
    日至中國信託銀行辦理存摺補發時，明知其金融卡遺失，卻
    未同時辦理金融卡掛失補發等情，經被告於原審時供承在卷
    （見原審卷第47頁），且有中國信託銀行98年7 月20日中信
    銀字第09822271208841號函附存摺補發申請書1 紙在卷可憑
    （見原審卷第42頁），被告雖於原審時另辯稱：當時身上沒
    有帶錢，無法辦理補發金融卡，且不知道要辦理掛失云云（
    見原審卷第47頁），惟被告於掛失當日因補發存摺曾繳交10
    0 元手續費予中國信託銀行之事實，有上開存摺補發申請書
    可佐，被告所辯其身上沒有帶錢，致未能辦理金融卡掛失乙
    節，即與事實相迴，且被告非但未於97年12月31日辦理金融
    卡掛失補發，其自98年1月1日至98年4月7日期間均無掛失金
    融卡紀錄，亦有中國信託銀行98年4月13日中信銀字第09822
    271204707 號函附卷可稽（見98年度偵字第6625號卷第36頁
    ），衡諸金融帳戶存摺、金融卡及密碼攸關自身財產資料，
    甚為重要，一般人均會將該存摺、金融卡及密碼妥善收存，
    一旦遺失，無不儘速辦理掛失，以免帳戶遭人盜用或遭受財
    產損失，被告既於97年12月31日向中國信託銀行辦理存摺補
    發而非結清銷戶，其卻置遺失金融卡之嚴重性於不顧，而未
    辦理掛失，即與常情有悖。且依上開丙○○中國信託銀行帳
    戶歷史交易查詢表所示，本件被害人於98年1月1日即陸續轉
    帳存入多筆款項，並均於同日即遭提領一空，由此異常之存
    提紀錄可知，使用該帳戶之不法份子非但熟知該帳戶之金融
    卡密碼等帳戶使用者始知悉之資料，亦確信該帳戶短期內無
    掛失止付致無法提領之風險，始使用該帳戶作為掩飾犯行及
    提領犯罪所得之工具，倘謂被告未提供前揭銀行帳戶金融卡
    供犯罪集團使用，孰能置信？凡此均足徵被告確有於申請上
    開中國信託銀行存摺掛失（時間為97年12月31日）前之某時
    ，提供前揭上開帳戶金融卡供詐騙集團使用，被告所辯稱其
    係遺失上開帳戶金融卡，而未提供予犯罪集團云云，無可採
    信。
  (三)復按於郵局或銀行等金融機構開設存款帳戶，請領存摺及金
    融卡一事，原係針對個人身分之社會信用而予以資金流通，
    具有強烈之屬人性，而金融帳戶為個人理財之工具，於郵局
    或銀行等金融機構申請開設存款帳戶亦無任何特殊之資格限
    制，一般民眾皆可以存入最低開戶金額之方式，任意於銀行
    或郵局等金融機構申請開設存款帳戶，且一般人並可於不同
    之金融機構申請多數之存款帳戶使用，此屬眾所周知之事實
    ，亦為被告所應知，是依一般人之社會生活經驗，若見他人
    不以自己名義申請帳戶，反而向人收購或借用存款帳戶供己
    使用，衡情對於該等帳戶是否供詐欺等目的不法使用當有合
    理之懷疑，以被告係心智成熟之成年人，且利用他人帳戶從
    事詐欺犯罪之方式，早為傳播媒體廣為報導，依其個人之經
    驗，應有預見提供金融卡供他人使用，係幫助從事詐欺犯罪
    之人詐騙他人財物，然被告仍將其帳戶之金融卡交予犯罪集
    團，可見縱令因而幫助他人詐欺，亦不違反其本意，被告有
    幫助詐欺之不確定故意，彰彰明甚。至被告於本院審理時聲
    請傳喚證人洪識賢，以證明其曾將上開中國信託銀行帳戶提
    供予房客洪識賢匯入租金等情，然縱認被告於97年12月31日
    前曾使用上開帳戶供收租等用途，惟亦不影響本院對被告事
    後將該帳戶提供予詐騙集團使用之認定，況被告亦供承洪識
    賢從未將租金匯入該帳戶（見本院98年10月22日準備程序筆
    錄），本院認事證已明，已無再予傳喚證人洪識賢之必要，
    併此敘明。
  (四)綜上各節，被告所辯胥屬推諉卸責之詞，不足採信。本案事
    證業臻明確，被告幫助詐欺犯行，堪予認定，應依法論處。
二、核被告丙○○所為，係犯刑法第30條第1 項、同法第339 條
    第1 項幫助詐欺取財罪。該犯罪集團雖分別詐欺被害人乙○○、李志彥、甲○○，致渠等陷於錯誤而先後交付財物，惟
    被告僅有前開一次之幫助行為，係一行為觸犯數罪名，為想
    像競合犯，應從一重以幫助詐欺一罪處斷。至起訴書所載之
    事實雖未敘及被告提供前揭帳戶予詐騙集團而幫助詐欺被害
    人乙○○、甲○○之犯行（即臺灣臺北地方法院檢察署98年
    度偵字第15582 號、臺灣士林地方法院檢察署98年度偵字第
    6334號移送併辦部分），惟此部分與前開起訴論罪科刑部分
    ，具有想像競合犯之裁判上一罪關係，依審判不可分之原則
    ，亦為起訴效力所及，本院應併予審究，附此敘明。被告係
    以幫助之意思，參與構成要件以外。被告以幫助之意思，參
    與構成要件以外之行為，為幫助犯，爰依刑法第30條第2項
    規定，依正犯之刑減輕之，並先加後減之。
三、原審以被告罪證明確，適用刑法第30條第1 項、第2 項、第
    339條第1項、第55條、第41條第1項前段，刑法施行法第1條
    之1 ，審酌被告雖未實際參與詐欺取財犯行，但其提供帳戶
    供不法犯罪集團使用，非但幫助詐欺取財者遂行詐財之目的
    ，同時使行為人得以隱匿其真實身份，減低遭查獲之風險，
    愈使其肆無忌憚，增加犯罪之猖獗，更造成被害人求償上之
    困難，實屬不該，惟念及被害人所受損害非鉅及被告之犯罪
    動機、目的、犯後態度，及公訴人雖具體求刑有期徒刑5 月
    ，惟被告本身並未實際參與本件詐欺取財之犯行，可責難性
    較輕，且依卷內證據無法證明其有所利得等一切情狀，量處
    有期徒刑三月，並諭知易科罰金之折算標準，經核認事用法
    均無違誤，量刑亦屬妥適，被告執前詞否認犯罪，上訴指摘
    原審判決不當，顯無理由，應予駁回。
據上論斷，應依刑事訴訟法第368條，判決如主文。
本案經檢察官黃全祿到庭執行職務
中    華    民    國    98    年    12    月    16    日
                  刑事第二十三庭審判長法  官  許宗和
                                      法  官  沈君玲
                                      法  官  林海祥
以上正本證明與原本無異。
不得上訴。
                                      書記官  林淑貞
中    華    民    國    98    年    12    月    16    日
附錄本案論罪科刑法條全文：
刑法第339 條：
意圖為自己或第三人不法之所有，以詐術使人將本人或第三人之
物交付者，處五年以下有期徒刑、拘役或科或併科一千元以下罰
金。
以前項方法得財產上不法之利益或使第三人得之者，亦同。
前二項之未遂犯罰之。


司法院資訊處製作；財團法人民間司法改革基金會備份。
